臺灣高等法院臺南分院刑事判決
上　訴　人
即　被　告　甲 ○ ○
上　訴　人
即　被　告　丁 ○ ○
選任辯護人　林 錫 恩　律師
　　　　　　黃 俊 達　律師
　　　　　　莊 信 泰　律師
上　訴　人
即　被　告　乙 ○ ○
上列上訴人因違反廢棄物清理法案件，不服臺灣臺南地方法院89
年度訴字第616號中華民國93年3月7日第一審判決（起訴案號：
臺灣臺南地方法院檢察署88年度偵字第13835號、第14016號、第
3127號；移送併案審理案號：89年度他字第1077號），提起上訴
，判決後，經最高法院發回更審，本院判決如下：
    主  文
原判決撤銷。
甲○○共同未經主管機關許可，提供土地回填，堆置廢棄物，處
有期徒刑壹年壹月。
丁○○未依廢棄物處理許可證內容處理廢棄物，處有期徒刑壹年
貳月。緩刑肆年。
乙○○共同連續未依廢棄物清理法第四十一條第一項規定領有廢
棄物處理許可文件，從事廢棄物處理，處有期徒刑壹年貳月。
      事      實
一、甲○○為台南縣歸仁鄉○○段四十八地號土地所有權人，因
    歸仁鄉鄉公所向其承租上開土地作為該公所之垃圾掩埋場，
    於民國（下同）八十八年二月二十八日因租約到期覆土完畢
    離場不再作為鄉公所之垃圾掩埋場。其時廢棄物清理法尚未
    修正，對於違章行為係採行政罰鍰，甲○○明知該處已非垃
    圾掩埋場用地，且其本亦無處理廢棄物之許可證及能力，竟
    自同年五月一日起開始在該處違法收取事業廢棄物牟利，且
    未作任何覆土措施，任憑垃圾露天堆置其上，而為違背法令
    之行為。嗣經檢察官於同年六月十六日下午十五時四十五分
    許率臺南縣警察局歸仁分局員警前往現場查處，當場查獲甲○○正違法收取垃圾，為扼止甲○○在原址繼續違法收取垃
    圾，乃先行查扣作業用之挖土機一臺及監視器等物品。
二、八十八年七月十四日廢棄物清理法經總統令修正公布，改採
    刑罰規定，甲○○仍不顧禁令，夥同綽號「阿泰」之成年男
    子，基於共同違法收取垃圾之犯意連絡及行為分擔，未經主
    管機關同意，由甲○○提供上址土地違法經營垃圾場營運，
    而違法回填、堆置廢棄物，綽號「阿泰」之成年男子則負責
    招攬、連絡各家司機到該掩埋場傾倒垃圾。丁○○為設在桃
    園縣大園鄉○○村○○○路一一二號之小小家環保工程股份
    有限公司（下稱小小家公司）之總經理兼實際負責人（名義
    負責人為丁○○之母蔡江謝美惠），竟指派小小家公司之不
    詳垃圾車司機，將於八十八年九月十日向黑松飲料股份有限
    公司及向宏泰電工股份有限公司收集而來之事業廢棄物，未
    依小小家公司被許可處理廢棄物之地點（即嘉義縣水上鄉○○村○○○路二四之一號），而違法傾倒在甲○○所提供經
    營之垃圾場內。經行政院環境保護署派員於同月二十九日查
    獲。
三、乙○○於八十八年九月某日，與小小家公司之靠行垃圾車司
    機丙○○（原審同案被告，經原審法院以八十九年度訴字第
    六一六號判處有期徒刑一年二月，因未經上訴而告確定）共
    同基於概括之犯意連絡，未依規定領有廢棄物清除、處理許
    可文件，將自桃園縣所收集來之事業廢棄物，以每車新臺幣
    （下同）一萬五千元代價，將廢棄物違法傾倒在甲○○所提
    供經營之垃圾場內一次。嗣乙○○與丙○○及其配偶林櫻芳
    （原審同案被告經原審法院以八十九年度訴字第六一六號判
    處有期徒刑一年，緩刑三年確定）共同與伍福來、劉育權（
    與林櫻芳同）等人基於犯意聯絡，均未依規定領有廢棄物清
    除、處理許可文件，於同年十一月十一日凌晨零時三十分許
    ，由丙○○（車上搭載林櫻芳，負責所有會計事宜）率領乙○○、伍福來、劉育權所駕駛之車隊（車號分別為ＮＧ－二
    四五號、七Ｆ－六六七號、ＱＵ－二二八號），丙○○除率
    領車隊外，另與乙○○、伍福來、劉育權負責載運垃圾及傾
    倒垃圾，林櫻芳則支付乙○○、劉育權每趟一萬九千元之報
    酬，伍福來則每趟三千元報酬，將自桃園縣所收集來之事業
    廢棄物共四車，運輸至甲○○所經營之垃圾場內，並由丙○○先行違法傾倒其車上之事業廢棄物至垃圾場內。另乙○○
    、劉育權、伍福來等三人之部分尚未將垃圾傾倒即為警當場
    查獲。
四、案經臺灣臺南地方法院檢察署檢察官自動檢舉偵查及臺南縣
    警察局歸仁分局報請該署偵查暨行政院環境保護署函請該署
    檢察官偵查起訴。
      理      由
一、訊據上訴人即被告甲○○，矢口否認有右揭犯行，辯稱：「
    伊自八十八年六月十六日於廢棄物清理法修正前被公訴人查
    獲後，即未再提供前揭土地予人堆置廢棄物，亦不認識丁○○、丙○○二人，更遑論有向彼二人收取費用，八十八年九
    月間，伊發現垃圾場大門之鎖遭人破壞，曾協同證人朱福興
    重新再裝設，系爭土地疑係遭人偷倒垃圾」云云。
二、訊據上訴人即被告丁○○坦承為行政院環境保護署所查獲之
    黑松飲料股份有限公司及宏泰電工股份有限公司之事業廢棄
    物，係小小家公司於八十八年九月間收集而來之事業廢棄物
    ，但辯稱：小小家公司有合法之垃圾堆置場（在嘉義縣水上
    鄉○○村○○○路二四之一號），不知為何被查獲之廢棄物
    會傾倒在甲○○之垃圾場，伊委由丙○○以卡車載送至伊申
    請許可掩埋廢棄物之地點，丙○○可能貪圖小利賺取價差，
    丙○○私自將廢棄物運到非法處所傾倒涉及違法，應由其自
    行負責，與被告無涉云云。
三、訊據上訴人即被告乙○○，矢口否認有違反廢棄物清理法之
    犯行，辯稱：「伊將車子租給丙○○，不知丙○○之行為係
    違法，伊僅幫丙○○運送垃圾，受僱於丙○○而已」，又伊
    並未完成傾倒垃圾，應係未遂，修正前法律並未處罰未遂犯
    ，且已在前審受有期徒刑之判決確定，本件係屬連續犯，應
    判處免訴云云。
四、惟查：
（一）八十八年九月二十二日與十一月十一日，先後二次為警在
      被告甲○○經營之垃圾場查獲持續違規營業時，均見挖土
      機在場，有採證照片分別六幀、二十幀等（警卷(二)第二十
      頁及警卷(三)第五十五頁以下）在卷可查。按諸挖土機乃屬
      大型工具，且現場垃圾車出出入入進場傾倒垃圾，經營者
      不僅可在設備森嚴之處有二道鐵門管制，卻如入無人之所
      ，且全然無視前被查處違規極有可能隨時再被查緝之風險
      ，果非因被告甲○○貪圖經營垃圾場之高利得而自己持續
      在場經營，豈有身為地主，可容忍不相干之他人在其土地
      上如此囂張經營牟利，且連續二次為警查獲仍不制止，又
      遲遲不謀補救之理﹖又一審判刑確定之被告丙○○固於偵
      審中供稱：伊到台南縣歸仁鄉○○段四十八之一地號土地
      （即甲○○所有土地）傾倒廢棄物，是與一位綽號叫「阿
      泰」之男子聯絡的，不是甲○○讓伊等進入該垃圾場傾倒
      垃圾，伊有一輛七Ｆ－六六七號車是靠行在小小家公司，
      小小家公司給付伊每趟車一萬二千元之清運費，有對伊講
      垃圾最終處理場是水上鄉綠潔廢棄處理場等語（見台南縣
      警察局歸仁分局警卷內丙○○之訊問筆錄、偵字第一四０
      一六號偵查卷第三十三頁背面、原審訴字卷第七十九頁）
      ，惟被告甲○○先前既於該地經營收費垃圾掩埋場，由相
      片所示該掩埋場佔地範圍甚大，被查獲時均有挖土機在場
      操作、整地，且欲進入者均得收費，顯非趁人不知在路邊
      偷倒垃圾者可比，是被告丙○○固供稱：與一位綽號叫「
      阿泰」之男子聯絡的，不是甲○○讓伊等進入等語，另同
      案被告丁○○亦於原審及本院前審審理中供稱：伊叫丙○○把垃圾倒在合法地點；伊根本不認識甲○○，伊的垃圾
      處理場是設在嘉義縣水上鄉，是丙○○自己叫乙○○把垃
      圾倒在台南縣歸仁鄉○○段四十八號土地上等語（見原審
      訴字卷第一三九頁、本院上訴卷第五十三頁），依社會經
      驗法則，地主對有厚利可圖之掩埋場，除自己經營外，或
      與他人合作經營以牟取利益，鮮有棄之不顧之理，是被告
      甲○○對綽號叫「阿泰」之男子，諉為不知復辯稱對他人
      至伊之土地傾倒垃圾一節毫不知情，顯難採信。又證人朱
      福興雖於本院前審調查時庭證稱：「八十八年九月間，被
      告甲○○發現垃圾場大門門鎖遭人破壞，因伊熟悉鐵工，
      被告曾請其協同裝設門鎖」（上訴卷第七十七頁）云云，
      惟被告之所以聲請傳訊證人，無非欲證明系爭土地疑係遭
      人偷倒垃圾，被告並不知情之一點，惟證人之言，縱然屬
      實，亦不足以資為被告甲○○貪圖經營垃圾場獲取高利之
      有利證明。
（二）小小家公司被查獲違法棄置在上開地址之黑松公司垃圾，
      經黑松中壢廠辦事員張嘉旺於偵查中到庭指證稱：該批包
      裝紙係黑松公司於八十八年九月十日先向國稅局辦理專案
      銷燬後，於同月十四日委由小小家公司載運出場（見八十
      九年二月十七日偵訊筆錄）。此外，並有過磅單、國稅局
      桃園縣分局函及扣案垃圾等件附卷可稽。又被告丁○○於
      八十八年九月二十九日上午十時五十分在高雄縣鳳山市環
      保警察三中隊警訊中自承小小家公司有四部清運車輛，其
      中７Ｆ─六六七號司機係丙○○，小小家公司清運廢棄物
      至系爭垃圾場之費用是由司機與地主（按：指甲○○）交
      涉，小小家公司廢棄物之清除係由其弟負責公司車輛之調
      度云云；又同案已判決確定之被告伍福來於八十八年十一
      月十一日上午二時十五分在環保警察三中隊警訊中供承：
      伊臨時受雇小小家環保公司載運事業廢棄物云云；則被告
      丁○○既係小小家公司之負責人，對於司機之僱用，及廢
      棄物之清理情況，諸如僱用之司機將廢棄物倒往何處，依
      諸常理，當知之甚稔，且司機係受僱於人，如未受老闆之
      命或默許，又何必自冒犯法之風險，隨意倒在非法之垃圾
      場？則司機丙○○之所為，當非個人行為，而是奉公司負
      責人即被告丁○○之命所為，則被告所辯，丙○○之所為
      與伊無涉云云，無非卸責之詞，不足採信。
（三）原審同案被告丙○○在原審坦承連續二個月違法傾倒垃圾
      十幾次（原審卷第三十六頁），核與查獲警員王永智證述
      情節相符（14016號偵卷第三十四頁以下），此益足徵被
      告甲○○有前開之犯行，否則焉有長期被傾倒而不自知。
      被告乙○○坦承曾於同年十月與丙○○同至甲○○經營之
      圾場傾倒垃圾一次，（問: 你除了今天載運一次之外共載
      運幾次？如何計算？由何人交付予你？）答：我在10月底
      載運一次，連這一次共二次，載運一車是一萬九千元，是
      由小劉交給我的（警卷(三)第十二頁）。徵諸被告乙○○嗣
      後又為警查獲再度載運垃圾前來違法傾倒不遂，足見其所
      供非虛。但被告丙○○已先行違法傾倒其車上之事業廢棄
      物至垃圾場內，被告乙○○與丙○○、林櫻芳、伍福來、
      劉育權等人有犯意聯絡及行為分擔，是被告丙○○先行違
      法傾倒其車上之事業廢棄物至垃圾場內之行為，即為被告
      乙○○之行為，雖被告乙○○尚未傾倒，仍屬既遂，被告
      乙○○辯稱其尚未傾倒，應屬未遂，尚非可採。另同案已
      判決確定之被告林櫻芳警訊中坦承係負責被告丙○○之會
      計，並負責支付報酬給已判決被告伍福來、劉育權及上訴
      人乙○○等人，乙○○、伍福來、劉育權負責載運垃圾及
      傾倒垃圾，核與已判決確定之被告丙○○所供相符，乙○○亦坦承與已判決確定之被告丙○○共同將他轄垃圾違法
      運輸至本轄，雖尚未傾倒垃圾，但其與共犯丙○○在共同
      之犯意聯絡內，丙○○已傾倒廢棄物完畢，彼此自應負相
      同之刑責。此外，更有採證照片數幀在卷可資佐證。從而
      本件事證已臻明確，被告乙○○所辯：「伊不知丙○○之
      行為係違法，伊僅幫助丙○○運送垃圾，受僱丙○○而已
      」云云，無非卸責之詞，不足採信，犯行洵堪認定。
（四）被告乙○○辯稱：本件所認定各次非法傾倒廢棄物行為，
      均與前案即臺灣臺南地方法院90年度訴字第50號（本院90
      年上訴字第1198號）確定判決所認定之各次相同行為，不
      僅時間密接，且行為人、行為手法及所用工具即卡車亦均
      相同，付費價亦極接近，足見係基於單一概括之犯意為之
      ，而前案於91年1月24日經最高法院判決駁回上訴確定，
      該確定判決之最後事實審法院於90年10月31日宣判，公訴
      人竟又將早在二年前即88年9月至同年11月11日所發生之
      行為重複起訴，無異一案兩判云云，惟查，本件係88年9
      月至同年11月11日止所發生之犯行，與另案即臺灣臺南地
      方法院90年度訴字第50號（本院90 年上訴字第1198號）
      確定判決之犯行為89年11月15日，相差一年，時間並非緊
      接，且本院審理時，（審判長問：本案是民國88年發生的
      ，你那時候有無一直想隨意去跟人家倒垃圾？）被告詹答
      ：沒有。（問：這個案子案發後，有無想隨意去倒垃圾？
      ）被告詹答：我沒有隨處去倒垃圾。（問：這個案子發生
      以後，另外一個案子89年被發現，中間隔一年，這一年之
      中有無想到要隨處去偷倒垃圾？）被告詹答沒有。那都是
      人家委託我載去哪邊。（問：這段時間有無去偷倒過垃圾
      ？）被告詹答：那時候就沒有跑了」。可知，被告乙○○
      並非基於概括犯意之連續行為，本件與該確定判決案件係
      不同事件，被告所辯兩者為連續犯關係云云，尚非可採，
      附此敘明。
五、查被告行為後，廢棄物清理法已於九十年十月二十四日修正
    公布施行，該法修正後第四十六條第一項第三、四款之罰則
    ，與修正前廢棄物清理法相同構成要件之第二十二條第二項
    第三、四款規定之法定刑比較結果，僅罰金刑由「得併科銀
    元一百萬元以下」改為「得併科新臺幣三百萬元以下」，刑
    罰並無輕重變化，上開法律之修正，對被告等之刑罰不生影
    響，依刑法第二條第一項前段規定，應適用修正後廢棄物清
    理法第四十六條第一項第三、四款之規定論處。
六、核被告甲○○所為，係犯廢棄物清理法第46條第1項第3款之
    未經許可提供土地回填、堆置廢棄物罪。被告丁○○所為，
    係犯廢棄物清理法第46條第1項第4款後段之罪。被告乙○○
    所為，係犯廢棄物清理法第46條第1項第4款前段之罪。被告
    甲○○與綽號「阿泰」之成年男子間；被告乙○○第一次與
    丙○○，第二次與已判決確定之被告丙○○、林櫻芳、伍福
    來、劉育權五人之行為，顯有犯意聯絡及行為分擔，均應以
    共同正犯論處。乙○○先後二次違反上開廢棄物清理法犯行
    ，時間緊接，犯罪構成要件相同，顯係基於概括犯意所為，
    依連續犯論以一罪而加重其刑。
七、原審予以論罪科刑，固非無見，但查：（一）被告行為後，
    廢棄物清理法業經於九十年十月二十四日修正公布施行，將
    其原第二十二條第二項之規定，移至第四十六條第一項，其
    第四款原定「廢棄物清除、處理許可證或核備文件」，亦修
    正為「廢棄物清除、處理許可文件」；就該罪構成要件，作
    部分之修正。原審於九十年十二月十一日判決時未予比較適
    用，而逕適用修正前之舊法論科，於法亦有未合。（二）被
    告甲○○與綽號「阿泰」之成年男子間，顯有犯意聯絡及行
    為分擔，應以共同正犯論處，原審漏未論及，尚有未合。（
    三）原判決事實認定被告乙○○自八十八年九月間起，與同
    案被告丙○○等人，基於犯意聯絡及行為分擔，先後多次有
    未依規定領有廢棄物處理許可文件從事廢棄物處理之事實，
    而依連續犯規定論處其前揭罪刑，然被告乙○○僅承認傾倒
    過一次，原判決既未明確認定乙○○為該犯罪行為之次數，
    每次犯罪之時間等事實，亦有未合。被告上訴意旨猶執前詞
    ，否認犯罪，雖不足採，惟原判決既有可議，自應由本院將
    原判決撤銷改判。爰審酌被告甲○○提供土地牟利，被告丁○○、乙○○不顧環保，貪一時方便，破壞環境甚鉅，及被
    告等素行均良好等一切情狀，分別量處如主文所示之刑。另
    查被告丁○○未曾受有期徒刑以上刑之宣告，有卷內前科表
    （本院卷第二十一頁至第二十二頁）可查，且充分表示悔改
    之意，並主動捐款予財團法人台灣世界展望會及財團法人創
    世社會福利基金會各十萬元，共二十萬元，表示對社會之關
    懷，此有辯護人陳報之郵政劃撥儲金存款收據影本二紙附卷
    可憑，本院認被告丁○○經此偵審教訓，應知警惕諒無再犯
    之虞，本院認所宣告之刑，以暫不執行為適當，併諭知緩刑
    四年，以勵自新。
八、原判決事實認定被告乙○○自八十八年九月間起，與同案被
    告丙○○等人，基於犯意聯絡及行為分擔，先後多次有未依
    規定領有廢棄物處理許可文件從事廢棄物處理之事實，而依
    連續犯規定論處其前揭罪刑，然被告乙○○僅承認傾倒過一
    次（警卷(三)第十二頁）。此外，本院復查無其他積極證據足
    資證明被告乙○○在八十八年九月間至十一月十一日止另涉
    有多次傾倒垃圾之犯行，本院自認定被告乙○○八十八年九
    月間至十一月十日止應僅傾倒一次之犯行，惟公訴人既認被
    告所涉八十八年九月間至十一月十一日止有多次犯行，除九
    月間一次及同年十一月十一日一次以外之其他犯嫌，與上開
    有罪部分有方法結果之連續犯關係，為裁判上一罪，爰不另
    為無罪之諭知，附為敘明。
據上論斷，應依刑事訴訟法第369條第1項前段、第364條，廢棄
物清理法第46條第1項第3款、第4款、刑法第2條第1項前段、第
11 條前段、第28條、第56條、第74條第1款，判決如主文。
本案經檢察官劉得鉦到庭執行職務。
中　　華　　民　　國　　94　　年　　5 　　月　　10　　日
                    刑事第六庭  審判長法  官  蔡崇義
                                      法  官  董武全
                                      法  官  侯明正
以上正本證明與原本無異。
如不服本判決，應於收受本判決後十日內向本院提出上訴書狀。
其未敘述上訴理由者並得於提起上訴後十日內向本院補提理由書
狀（均須按他造當事人之人數附繕本）「切勿逕送上級法院」。
　　　　　　　　　　　　　　　　　　　書記官  李育儒
中　　華　　民　　國　　94　　年　　5 　　月　　11　　日
附錄：本判決論罪科刑法條
修正前廢棄物清理法第二十二條第二項第三款、第四款有左列情
形之一者，處一年以上五年以下有期徒刑，得併科一百萬元以下
罰金︰
三  未經主管機關許可，提供土地回填、堆置廢棄物者。
四  未依第二十條規定領有廢棄物清除、處理許可證或核備文件
    ，從事廢棄物貯存、清除、處理，或未依廢棄物清除、處理
    許可證或核備文件內容貯存、清除、處理廢棄物者。
廢棄物清理法第46條
有下列情形之一者，處1年以上5年以下有期徒刑，得併科新臺幣
3百萬元以下罰金：
一  任意棄置有害事業廢棄物。
二  事業負責人或相關人員未依本法規定之方式貯存、清除、處
    理或再利用廢棄物，致污染環境。
三  未經主管機關許可，提供土地回填、堆置廢棄物。
四  未依第41條第1項規定領有廢棄物清除、處理許可文件，從
    事廢棄物貯存、清除、處理，或未依廢棄物清除、處理許可
    文件內容貯存、清除、處理廢棄物。
五  執行機關之人員委託未取得許可文件之業者，清除、處理一
    般廢棄物者；或明知受託人非法清除、處理而仍委託。
六  公民營廢棄物處理機構負責人或相關人員、或執行機關之人
    員未處理廢棄物，開具虛偽證明。
無許可文件，以經營廢棄物清除、處理為常業者，處3年以上10
年以下有期徒刑，得併科新臺幣9百萬元以下罰金。
